臺灣高等法院臺中分院民事判決
111年度家上易字第11號
上  訴  人  葉美娟  
視同上訴人  葉翠娟  
被 上訴 人  陳佳欣  



上列當事人間請求代位請求分割遺產事件，上訴人對於中華民國
110年12月30日臺灣臺中地方法院109年度家繼訴字第108號第一
審判決提起上訴，本院於111年7月20日言詞辯論終結，判決如下
：
    主  文
一、原判決關於命葉美娟、葉翠娟辦理繼承登記與分割遺產部分
    ，及訴訟費用之裁判均廢棄。
二、前開廢棄部分，被上訴人在第一審之訴駁回。
三、第一、二審訴訟費用由被上訴人負擔。
    事實及理由
壹、程序方面：
一、按債權人代位債務人起訴，不得將債務人列為共同被告(最
    高法院64年度第5次民庭庭推總會決定㈠、70年度台上字第18
    71號判決參照)。查被上訴人於原審以其債務人葉長青負欠
    如附表一編號1所示債務未清償，而代位葉長青提起本件分
    割遺產訴訟，並將葉長青併列為原審共同被告，是依前開規
    定，顯屬贅列。復據被上訴人於民國111年5月18日撤回關於
    葉長青之起訴(見本院卷第135頁)，茲因葉長青未曾到場為
    本案言詞辯論，則此部分已生合法撤回之效力，其訴訟繫屬
    消滅，原判決關於葉長青部分當然失其效力，本院就此部分
    無須為任何裁判，合先敘明。
二、按訴訟標的對於共同訴訟之各人必須合一確定者，共同訴訟
    人中一人之行為有利益於共同訴訟人者，其效力及於全體；
    不利益者，對於全體不生效力，民事訴訟法第56條第1項第
    1款定有明文。查被上訴人訴請代位分割如附表二所示原為
    被繼承人葉陳春所有坐落臺中市○○區○○段000地號土地(下稱
    系爭土地)、應有部分5分之2(下稱系爭遺產)，其訴訟標的
    對於葉陳春全體繼承人(即葉翠娟、葉美娟、葉長青，以下
    合稱葉翠娟等3人)必須合一確定(葉長青部分由被上訴人代
    位行使，業如前述)，為固有必要共同訴訟。本件雖僅由葉
    美娟提起上訴，然因屬有利於共同訴訟人之行為，依前述規
    定，其上訴效力及於同造未聲明上訴之葉翠娟(與葉美娟以
    下合稱葉美娟等2人)，亦即葉翠娟應視為已有合法之上訴，
    爰併列為上訴人。
三、葉翠娟經合法通知，未於言詞辯論期日到場，核無民事訴訟
    法第386條各款所列情形，爰依被上訴人之聲請，由其一造
    辯論而為判決，合先敘明。
貳、實體方面：
一、被上訴人主張：
　　葉長青負欠被上訴人如附表一所示債務，咸據被上訴人取得
    執行名義。茲因葉陳春已於108年6月21日死亡，遺有系爭遺
    產，葉翠娟等3人均為其繼承人，應繼分各3分之1，迄未辦
    理繼承登記。復因葉長青迄未清償前述債務，且怠於分割系
    爭遺產，顯然妨礙被上訴人強制執行。又系爭遺產並無不能
    分割之情形，亦無不分割之約定，爰依民法第242條、第116
    4條規定，代位葉長青提起本件分割遺產之訴，請求葉美娟
    等2人應先就系爭遺產辦理繼承登記，並依應繼分比例分割
    系爭遺產。
二、上訴人則以：
  ㈠葉翠娟部分：
　  未於言詞辯論期日到場，僅於原審具狀陳稱同意依應繼分比
　  例分割系爭遺產。
  ㈡葉美娟部分：
　  葉美娟已代葉長青清償提存負欠被上訴人之債務，是其債務
　  已消滅，被上訴人不復為葉長青之債權人，無權代位分割系
　  爭遺產等語，資為抗辯。
三、原審為上訴人敗訴之判決，葉美娟對原判決全部提起上訴；
　  兩造聲明為：
　㈠上訴人之上訴聲明：
　⒈原判決不利於上訴人部分廢棄。 
  ⒉上開廢棄部分，被上訴人在第一審之訴駁回。 
  ㈡被上訴人之答辯聲明：
　  上訴駁回。
四、兩造不爭執事項：
  ㈠被上訴人前已對於葉長青取得執行名義【名稱：臺灣新北地
　  方法院(下稱新北地院)109年度司執字第106704號債權憑證
　  ，原執行名義為：新北地院109年度司簡聲字第219號、第52
　  號民事確定裁定】，其執行名義內容為：⒈葉長青與訴外人
　  陳淑美應給付被上訴人之聲請費用額為新臺幣(下同)1萬0,7
　  50元，及自109年9月4日起至清償日止，按年息5%計算之利
　  息；⒉聲請程序費2,000元由葉長青與陳淑美負擔，其執行
　  費用為102元(詳如附表一編號1；見原審卷第193-194頁)。
　㈡葉陳春於108年6月21日死亡，葉翠娟等3人均為其繼承人，
　  應繼分各為3分之1(見原審卷第23、61-67頁)。
  ㈢葉陳春遺有系爭遺產(見原審卷第25頁)。
  ㈣葉美娟曾以法丞律師事務所111年2月23日111法丞字第00031
　  號函，通知被上訴人於文到5日內結算葉長青積欠款項，否
　  則將視為拒絕受領，並將欠款提存，被上訴人則於111年2月
　  24日收受此函(見本院卷第57-60頁)。
　㈤葉美娟已於111年3月11日為被上訴人辦理清償提存，提存1
　  萬3,668元(案號：臺灣嘉義地方法院111年度存字第60號；
　  利息算至提存日為止；見本院卷第61-62頁)。
五、兩造爭執事項：
  ㈠被上訴人仍否為葉長青之債權人？
  ㈡被上訴人依民法第242條、第1164條規定，代位葉長青提起
　  本件分割遺產之訴，先請求葉美娟等2人辦理繼承登記，再
　  依應繼分比例為分割，有無理由？
六、本院之判斷：
  ㈠被上訴人仍否為葉長青之債權人：
　  被上訴人於原審主張葉長青負欠如附表一編號1所示債務，
    固據葉美娟於111年3月11日為被上訴人辦理清償提存，提存
    1萬3,668元(見兩造不爭執事項第㈣㈤項)。惟被上訴人於葉美
    娟上訴後，復主張葉長青仍負欠其債務未清償，並提出如附
    表一編號2-12欄所示債權憑證影本為證(見本院卷第85-106
    頁)，且未據葉美娟等2人舉證證明此等債務已清償，足認被
    上訴人主張其仍為葉長青之債權人，應可採認。
　㈡可否提起代位訴訟：
　⒈按代位權係債權人代行債務人之權利，代行者與被代行者之
    間，必須有債權債務關係之存在，否則即無行使代位權之可
    言，並以債權人如不代位行使債務人之權利，其債權即有不
    能受完全滿足清償之虞而有保全債權之必要始得為之。倘債
    之標的與債務人之資力有關，如金錢之債，其債務人應就債
    務之履行負無限責任時，代位權之行使自以債務人陷於無資
    力或資力不足為要件。若債務人未陷於無資力或資力不足者
    ，即無行使代位權以保全債權之必要，此觀民法第242條規
    定自明(最高法院94年度台上字第301號、110年度台上字第9
    15號裁判參照)。次按自認或準自認之客體，僅限於他造主
    張之事實，不含法律之適用(最高法院104年度台上字第1448
    號、108年度台上字第2361號判決參照)。亦即法律之評價、
    判斷及適用，係法院之職責，法院就當事人之主張及提出之
    證據依調查證據程序確定事實後，即應依職權尋求、發現法
    之所在，不受當事人所表示或陳述法律意見之拘束(100年度
    台上字第943號判決參照)。經查：
　⑴依被上訴人於原審起訴狀及111年4月26日第二審答辯狀意旨
    ，其中咸提及其亦代位葉翠娟提起本件代位訴訟，並提出相
    關執行名義影本為證(見原審卷第15-20頁、本院卷第77-81
    、115-117頁)。惟歷經原審與本院確認被上訴人之真意，其
    乃代位葉長青提起本件代位訴訟，而非代位葉翠娟(見原審
    卷第203頁、本院卷第74頁)。是本件代位訴訟，關於被上訴
    人代位權行使之要件，既屬法律判斷與適用之範疇，應以葉
    長青是否陷於無資力或資力不足為斷，且不受葉翠娟不爭執
    被上訴人代位權行使之拘束。
　⑵葉長青之責任財產，除系爭遺產應繼分3分之1外，尚有公同
    共有系爭土地應有部分5分之1，其公告現值為137萬4,000元
    ，如以其應繼分2分之1(其餘應繼分2分之1為其母陳淑美公
    同共有)計算，其公告現值為68萬7,000元，此情有相關土地
    查詢資料、異動索引資料、稅務電子閘門財產所得調件明細
    表在卷可稽(見本院卷第167-186頁)，如以一般市價通常高
    於公告現值數倍或數成計算者，其價值應屬更高，自不待言
    。
　⑶葉長青負欠被上訴人如附表一編號1所示債務，既經葉美娟依
    債之本旨代為清償提存(見兩造不爭執事項第㈣㈤項)，其債務
    應為消滅(民法第309條、第310條參照)。  　　　
　⑷至葉長青負欠被上訴人如附表一編號2-12所示債務，核算至
    本件言詞辯論終結時為止，其債務總金額為13萬9,783元，
    以葉長青尚有前述價值逾68萬7,000元以上之責任財產，難
    認葉長青已陷於無資力或資力不足。
　⒉從而，葉長青既未陷於無資力或資力不足者，被上訴人即無
    行使代位權以保全債權之必要，是其應不得提起本件代位訴
    訟，至為灼然。
七、綜上所述，被上訴人依民法第242條、第1164條規定，請求
    葉美娟等2人應就系爭遺產辦理繼承登記，及分割系爭遺產
    ，為無理由，不應准許。原審判命葉美娟等2人應就系爭遺
    產辦理繼承登記，及分割系爭遺產，自有未洽。上訴意旨指
    摘原判決此部分不當，求予廢棄改判，為有理由。自應由本
    院廢棄改判如主文第二項所示。
八、本件事證已臻明確，兩造其餘之攻擊或防禦方法及所用之證
    據，經本院斟酌後，認為均不足以影響本判決之結果，爰不
    逐一論列，併此敘明。
九、據上論結，本件上訴為有理由，依民事訴訟法第450條、第7
    8條，判決如主文。
中    華    民    國   111    年     7    月    27    日
    　　        家事法庭  審判長 法　官  楊 國 精
　　　　　　　　　　　　         法　官  陳 得 利
      　　　　　　　　　　       法  官  陳 正 禧       
正本係照原本作成。             
不得上訴。
                                 書記官  陳 三 軫   
　　　　　　　　　　　　　　　　　
中　　華　　民　　國　　111 　年　　7 　　月　　27　　日
　　　 　
　　　　 
附表一(金額新臺幣)：       編號 被上訴人對葉長青取得執行名義名稱  ⑴債權金額 ⑵利息　  聲請程序費用  執行 　費用  利息金額( 　編號2以下算至111年 　7月20日)  備註 1 臺灣新北地方法院(下稱新北地院)109年度司執字第106704號 ⑴1萬0,750元 ⑵自109年9月4日起至清償日止，按年息5%計算 2,000元 102元 816元 葉美娟已提存，利息算至 提存日111年3月11日止 2 新北地院109年度司 執字第111889號 ⑴6,250元 ⑵自109年9月4日起至清償日止，按年息5%計算 2,000元 50元 586元  3 新北地院109年度司 執字第120239號 ⑴1萬1,500元 ⑵自109年9月11日起至清償日止，按年息5%計算 3,000元 (含抗告費) 116元 1,068元  4 新北地院109年度司 執字第133758號 ⑴1萬0,750元  ⑵自109年11月24日起至清償日止，按年息5%計算 2,000元 102元 889元  5 新北地院109年度司 執字第133759號 ⑴1萬4,500元 ⑵自109年10月1日起至清償日止，按年息5%計算 3,000元 (含抗告費) 140元 1,269元  6 新北地院109年度司 執字第145392號 ⑴6,500元 ⑵自109年10月20日起至清償日止，按年息5%計算  2,000元 68元 569元  7 新北地院110年度司 執字第4926號 ⑴1萬5,500元 ⑵自109年12月17日起至清償日止，按年息5%計算 2,000元 140元 1,234元  8 新北地院110年度司 執字第4927號 ⑴1萬1,250元 ⑵自109年12月16日起至清償日止，按年息5%計算 2,000元 106元 897元  9 新北地院110年度司 執字第4928號 ⑴9,250元 ⑵自109年12月16日起至清償日止，按年息5%計算 2,000元 90元 737元  10 新北地院110年度司 執字第45040號 ----- 6,000元 48元 0  11 新北地院110年度司 執字第48859號 ⑴1萬1,250元 ⑵自110年3月19日起至清償日止，按年息5%計算   2,000元 106元 754元   12 新北地院110年度司 執字第133179號 ---- 8,000元 64元 0  合計  13萬9,783元(不含編號1已清償提存之金額）     

附表二：   編號 遺產種類 地號、應有部分 1 土地 臺中市○○區○○段000地號土地、應有部分5分之2